臺灣高等法院高雄分院民事判決　　　　 93年度上易字第224號
上　訴　人　乙○○
被 上訴 人　甲○○
訴訟代理人　沈志祥律師
上列當事人間請求清償借款事件，上訴人對於民國93年6 月30日
臺灣高雄地方法院93年度訴字第622 號第1 審判決提起上訴，本
院於94年5月4日言詞辯論終結，判決如下：
    主    文
原判決廢棄。
被上訴人在第一審之訴及其假執行之聲請均駁回。
第一、二審訴訟費用由被上訴人負擔。
    事實及理由
一、被上訴人主張：上訴人於民國85年1 月31日簽立借據（下稱
    系爭借據）向伊父簡阿川借款新台幣（下同）100萬元，約
    定利息按月息百分之一．五計算，前2 個月利息3 萬元由借
    款中先扣，且未約定清償期。伊父於同日簽發交付面額97萬
    元、發票日85年1 月31日之支票1 紙（下稱系爭支票）予上
    訴人，以交付借款。詎上訴人提示系爭支票兌現後，未再支
    付利息，屢經催告亦不返還借款，嗣伊父於90年7 月9 日亡
    故，因伊大姐簡美惠與二姐簡慧娥均拋棄繼承，而由伊母簡
    洪尊與伊繼承，惟伊母簡洪尊又授權伊為本件請求，爰以本
    起訴狀繕本之送達為催告返還借款之通知，依繼承及消費借
    貸之法律關係，求為判決：(一)上訴人應給付被上訴人97萬元
    ，及自93年2 月28日起至清償日止，按週年利率百分之五計
    算之利息。(二)願供擔保請准宣告假執行。原審判決被上訴人
    全部勝訴。被上訴人於本院聲明：上訴駁回。
二、上訴人則以：伊未向簡阿川借款，亦未在系爭借據上簽名，
    且簡阿川生前從未向伊催討借款。而伊曾與簡阿川合資購地
    建屋，簡阿川不定期將分配款以現金或簽發支票之方式交予
    伊，系爭支票款97萬元即係簡阿川交予伊之分配款等語，資
    為抗辯，並於本院聲明：(一)原判決廢棄。(二)被上訴人在第一
    審之訴及假執行之聲請均駁回。
三、兩造對於：(一)上訴人與簡阿川係兄弟，簡阿川已於90年7月9
    日死亡，因其長女簡美惠與次女簡慧娥均拋棄繼承，乃由其
    餘繼承人即其配偶簡洪尊、子即被上訴人繼承，嗣簡洪尊授
    權被上訴人向上訴人請求返還系爭借款。(二)簡阿川交付系爭
    支票予上訴人，經上訴人提示兌現。(三)系爭支票背面「簡阿
    川」之簽名為真正等事實，均不爭執，並有戶籍謄本、台灣
    高雄地方法院關於簡美惠、簡慧娥拋棄繼承准予備查通知影
    本、支票影本附卷可查，堪信為真實。
四、兩造爭點在於上訴人有無向簡阿川借得97萬元一節。經查：
  (一)按當事人主張有金錢借貸關係存在，須就其發生所須具備之
    特別要件即金錢之交付及借貸意思表示互相一致負舉證之責
    任，若僅證明有金錢之交付，未證明借貸意思表示互相一致
    者，尚不能認為有金錢借貸關係存在（最高法院81年度台上
    字第2372號判決參照）。本件被上訴人係本於消費借貸之法
    律關係，訴請上訴人返還借款97萬元，則被上訴人應就該消
    費借貸法律關係所須具備之特別要件即：(一)上訴人與簡阿川
    間借貸意思表示相互一致；(二)簡阿川交付97萬元等事實，負
    舉證責任。上訴人雖不否認收受簡阿川交付系爭支票，經提
    示兌領97萬元，惟抗辯其與簡阿川間僅存有合資購地建屋關
    係，則被上訴人就交付97萬元部分，雖可免除舉證責任，惟
    就上訴人與簡阿川間有借貸意思表示相互一致部分，仍應負
    舉證責任。
  (二)上訴人雖提出內容為「茲向簡阿川先生借到新台幣壹佰萬元
    正無誤，恐口說無憑，特立此借據為憑。立據人乙○○。」
    之系爭借據1 紙為證，惟上訴人否認該借據上之簽名為真正
    。按私文書應由舉證人證其真正，民事訴訟法第357 條定有
    明文。是系爭借據是否真正，亦即是否為上訴人所立據，應
    由被上訴人負證明之責。而被上訴人主張系爭借據上「乙○
    ○」筆跡係上訴人所簽，無非以系爭借據上「乙○○」之簽
    名筆跡與系爭支票背面經上訴人自認之簽名筆跡相符，惟上
    訴人則予否認。查系爭借據上「乙○○」簽名筆跡如下列(甲)
    所示，系爭支票背面「乙○○」簽名筆跡則如下列(乙)所示：
      (甲)                        (乙)
    經核其「簡」字中之「間」字部分之左側筆劃，在(甲)筆跡為
    直豎後向右上方勾起，而在(乙)筆跡則為直豎未勾起；又當中
    「日」字筆劃之起筆，在(甲)筆跡為直豎，而在(乙)則向右彎下
    才直豎，且關於「日」字第2 筆劃至收筆時，在(甲)、(乙)筆跡
    之運筆均不同；又其「阿」字左側部首之末筆劃，在(乙)筆跡
    有打圈之圓形筆跡，而在(甲)筆跡則直豎並無打圈之圓形筆跡
    ；又其「全」字中之「王」字部分之第2 筆劃至末筆劃，在
    (甲)、(乙)筆跡之運筆均不同，尤其末筆劃之「一」字，在(乙)筆
    跡書寫時向右上撇，而在(甲)筆跡上則未有向右上撇之情形等
    情，有系爭借據及系爭支票影本在卷可稽。足認系爭借據與
    系爭支票背面關於「乙○○」之簽名筆跡有諸多相異處，難
    認係出自同一人之筆跡，被上訴人主張系爭借據上「乙○○
    」之簽名亦係上訴人所為云云，尚不足採。而上訴人在原審
    所委任之訴訟代理人就上開二份文書上之簽名筆跡雖陳述「
    看起來蠻像的」，但亦陳述「實際情形如何，我們保留陳述
    」（見原審卷第56頁）；及其嗣雖具狀陳明「有雷同之處」
    ，然亦辯稱該借據是否遭臨摹不得而知等語（見原審卷第79
    頁），可見該訴訟代理人仍否認系爭借據上簽名之真正，要
    難以其曾陳述「看起來蠻像的」、「有雷同之處」，而為上
    訴人不利之認定。
  (三)又被上訴人主張本件毋庸囑託鑑定上開筆跡，則被上訴人未
    能舉證證明系爭借據上「乙○○」之簽名係上訴人所為，其
    主張上訴人與簡阿川間有借貸意思表示相互一致云云，即非
    可採。至被上訴人另提出系爭支票之票根上雖有：乙○○借
    、利1.5 、2 個月等記載，惟此均係簡阿川所填寫，業經被
    上訴人自認屬實（見本院第53頁），自不得以之作為上訴人
    有向被上訴人借款之證據。是簡阿川雖交付上訴人97萬元，
    惟被上訴人並未證明簡阿川與上訴人間借貸意思表示互相一
    致，則不論上訴人抗辯事實能否舉證證明，尚不能認為上訴
    人與簡阿川間有97萬元借貸關係存在。
五、綜上所述，被上訴人依繼承及消費借貸之法律關係，請求上
    訴人給付借款97萬元及自93年2 月28日起至清償日止，按週
    年利率百分之五計算之利息，尚屬無據，不應准許。其假執
    行之聲請亦失所附麗，應併予駁回。原審為被上訴人勝訴之
    判決，並為假執行之宣告，即有未合。上訴意旨指摘原判決
    不當，求予廢棄改判，為有理由，應由本院改判如主文第2
    項所示。至本件事證明確，兩造其餘攻擊防禦方法及所提證
    據，於判決結果不生影響，毋庸逐一論述，附此敘明。
六、據上論結：本件上訴為有理由，依民事訴訟法第450 條、第
    78 條 ，判決如主文。
中　　華　　民　　國　　94　　年　　5　　月　　  18   日
                              民事第三庭
                                      審判長法官  張國彬
                                      法      官  鄭月霞
                                      法      官  徐文祥
正本係照原本作成。
不得上訴。
中　　華　　民　　國　　94　　年　　5　　月　　  18   日
                                法院書記官  黃富美
